【裁判字號】    98,上訴,988
【裁判日期】    980930
【裁判案由】    偽造文書等
【裁判全文】
臺灣高等法院高雄分院刑事判決         98年度上訴字第988號
上  訴  人  臺灣高雄地方法院檢察署檢察官
被      告  乙○○
選任辯護人  樓嘉君律師
上列上訴人因被告偽造文書等案件，不服臺灣高雄地方法院98年
度訴字第241 號中華民國98年6 月23日第一審判決（起訴案號：
臺灣高雄地方法院檢察署97年度偵字第22223 號），提起上訴，
本院判決如下：
     主  文
上訴駁回。
     理  由
一、公訴意旨略以：乙○○係址設高雄縣大寮鄉○○村○○路16
    巷12號之關東市大樓管理委員會（下稱關東市管委會）第 7
    至第12屆（民國90年起至95年止；起訴書誤載為第1至第6屆
    ）之主任委員，受關東市大樓全體住戶之委任並為全體住戶
    管理事務之人，明知區分所有權人會議之決議，除規約另有
    規定外，應有區分所有權人3分之2以上及其區分所有權比例
    合計3分之2以上出席，以出席人數4分之3以上及其區分所有
    權比例占出席人數區分所有權4分之3以上之同意行之，詎竟
    基於行使偽造私文書之犯意，明知關東市管委會於93、94年
    間，並未達法定召開全體區分所有權人會議之人數，且亦無
    經由區分所有權人會議法定決議人數之同意通過住戶規約，
    竟偽造93、94年度區分所有權人會議紀錄（94年度區分所有
    權人會議之開會時間應為94年10月15日，誤繕為94年 9月15
     日 ）及住戶規約（93年9 月30日版）各1 份，並於區分所
    有權人之會議紀錄中載明：決議通過大樓住戶規約修訂討論
    案；再將關東市管委會93、94年發送住戶禮品之名冊，充作
    93年第11屆及94年第12屆區分所有權人會議之簽到表；嗣分
    別於93年10月25日及94年10月25日（起訴書漏載93年10月25
    日），將上開會議紀錄、簽到表及住戶規約等資料，函送高
    雄縣政府報備存查，而違背其擔任關東市大樓管委會主任委
    員應負責任之行為，致關東市大樓住戶規約不實，足生損害
    於關東市大樓全體住戶之利益。又乙○○意圖為自己不法之
    利益，明知其自90年8 月至95年9 月間，並未按時繳交關東
    市大樓之社區管理費，合計積欠新臺幣（下同）14,750元，
    竟與丁○○（所涉侵占罪嫌，業經臺灣高雄地方法院檢察署
    檢察官以96年度偵字第30920 號聲請簡易判決處刑）共同基
    於偽造私文書之犯意聯絡，由丁○○製作已收款之不實紀錄
    ，致關東市大樓之財務報表不實，足生損害於關東市大樓全
    體住戶之利益。因認被告乙○○涉犯刑法第216 條、第 210
    條之偽造、行使偽造私文書及同法第342 條第1 項之背信罪
    嫌。
二、按犯罪事實應依證據認定之，無證據不得認定犯罪事實；無
    證據能力、未經合法調查之證據，不得作為判斷之依據；不
    能證明被告犯罪或其行為不罰者，應諭知無罪之判決，刑事
    訴訟法第154 條第2 項、第155 條第2 項、第301 條第1 項
    分別定有明文。次按認定不利於被告之事實，須依積極證據
    ，苟積極證據不足為不利於被告事實之認定時，即應為有利
    被告之認定，更不必有何有利之證據，復有最高法院30年上
    字第816 號判例可資參考。又事實之認定，應憑證據，如未
    能發現相當證據，或證據不足以證明，自不能以推測或擬制
    之方法，為裁判基礎；認定犯罪事實，所憑之證據，雖不以
    直接證據為限，間接證據亦包括在內，然無論直接或間接證
    據，其為訴訟上之證明，須於通常一般之人均不致於有所懷
    疑，而得確信其為真實之程度者，始得據之為有罪之認定，
    倘其證明尚未達到此一程度，而有合理性懷疑之存在時，即
    無從為有罪之認定，此亦有最高法院40年臺上字第86號、76
    年臺上字第4986號判例可資參照。況刑事訴訟法第161 條第
    1 項亦規定，檢察官就被告犯罪事實，應負舉證責任，並指
    出證明之方法，是檢察官對於起訴之犯罪事實，應負提出證
    據及說服之實質舉證責任，倘其所提出之證據，不足為被告
    有罪之積極證明，或其指出證明之方法，無從說服法院以形
    成被告有罪之心證，基於無罪推定之原則，自應為被告無罪
    判決之諭知，亦經最高法院著有92年臺上字第128 號判例可
    資參照。
三、證據能力：
(一)、按被告以外之人於審判外之言詞或書面陳述，除法律有規定
    者外，不得作為證據。刑事訴訟法第159 條第1 項定有明文
    。查告訴人甲○○於偵查中歷次所提出之書狀，係屬審判外
    之陳述，核無刑事訴訟法第159 條之1 至第159 條之5 所列
    得為證據之例外情形，被告及辯護人復爭執其證據能力，是
    上開傳聞證據無證據能力。
(二)、證人即告訴人甲○○於民國96年12月13日及97年1 月7 日、
    1 月23日、3 月19日在偵查中向檢察官所為之陳述（他字卷
    第3-4 、53-54 、157-158 、165 、178-179 頁），為被告
    以外之人於審判外之陳述，又未具結，被告及辯護人亦爭執
    其證據能力，依刑事訴訟法第158 條之3 規定，認無證據能
    力。
(三)、證人甲○○、劉中原、鮑菊蓓、黃華琴、李玉麒、黃錫財、
    、謝淑秋、沈秀鑾、章保雄、李義武、戊○○於偵查中經具
    結之陳述，並未曾提及檢察官在偵查時有不法取供之情形，
    且亦無證據足以證明證人上開陳述有顯不可信之情況，依刑
    事訴訟法第159 條之1 第2 項規定，自得為證據。
(四)、後述關於其他證人於審判外之陳述及卷附書證之傳聞證據等
    部分，檢察官、被告、辯護人已於本院審理調查上開證據時
    均知係屬傳聞證據，而就此證據能力均表示無意見，即同意
    作為證據，且本院認為以之作為本案認定之證據，均與待證
    事實具有關聯性，且無證據證明此等證詞有何非出於任意性
    ，或書證有何遭變造或偽造情事，作為本案之證據亦屬適當
    ，依刑事訴訟法第159 條之5 第1 項規定，自得為證據。
四、公訴意旨認被告乙○○涉犯前揭罪責，無非係以證人甲○○
    、劉中原、鮑菊蓓、黃華琴、李玉麒、黃錫財於偵查時證稱
    其等均未參與第11或12屆區分所有權人會議，僅於領取紀念
    品時在簽到表上簽名，上開會議簽到簿實為住戶領取紀念品
    之紀錄簿，及證人即會計師章保雄於偵查中之證述與其製作
    之查帳資料等為其論據。
五、訊據被告坦承係關東市管委會第7 至12屆之主任委員，關東
    市管委會有將第11、12屆區分所有權人會議紀錄、會議簽到
    表及住戶規約等資料，函送高雄縣政府報備存查之事實，惟
    矢口否認有何行使偽造私文書、偽造私文書或背信等犯行，
    辯稱：關東市大樓第11、12屆區分所有權人會議確實有召開
    ，並無偽造會議紀錄、簽到簿或住戶規約之必要；且大樓管
    理費是由中南海保全公司（下稱中南海公司）的管理員收取
    後，交給管委會總幹事或由大樓會計人員經手，再存到銀行
    ，伊並未經手或指示丁○○偽造不實之收款紀錄，自無行使
    偽造私文書或背信犯行等語。
(一)、行使偽造私文書（含第11、12屆區分所有權人會議紀錄、簽
    到簿、住戶規約）部分：
  1.查被告係位於高雄縣大寮鄉○○路關東市大樓管委會第7 至
    12屆主任委員，關東市管委會於93年10月25日及94年10月25
    日，分別將93年10月16日之第11屆、94年10月15日之第12屆
    區分所有權人會議紀錄、會議簽到表及住戶規約等資料，函
    送高雄縣政府備查之事實，為被告所自承，核與證人即告訴
    人甲○○於偵查中證述相符（偵卷7 至9 、178 、179 頁）
    ，復有高雄縣政府97年6 月6 日府建使字第0970121558號函
    附之關東市大樓93、94年報府備查資料（含高雄縣政府建設
    局93年11月15日93建局使字第0931036234號函、高雄縣政府
    97年11月2 日府建使字第0940240426號函、關東市管委會呈
    報高雄縣政府建管課函、第11、12屆關東市管委會管理委員
    當選公告、委員名冊、區分所有權人會議紀錄、會議簽到表
    、管委會會議紀錄、關東市大樓住戶規約）在卷可稽（偵卷
    第226 至277 頁），此部分事實堪以認定。
  2.告訴人於偵查時雖指證：被告於擔任大樓主委期間，並未召
    開93、94年度區分所有權人會議（第11、12屆），被告竟偽
    造大樓住戶名義，通過關東市大樓住戶規約（93年9 月30日
    版），並以發放禮品的方式，讓住戶在區分所有權人會議簽
    到簿上簽到，表示參加區分所有權人會議，實際上住戶並沒
    有開會，住戶在簽到表上簽到，僅係表示簽收禮品等語（偵
    卷第8 頁）。惟查：
  (1)證人即負責第11屆區分所有權人會議紀錄之中南海公司人員
    戊○○於原審證稱：伊有當過中南海公司經理，93年10月16
    日關東市大樓區分所有權人會議是伊主持，伊是該區的督導
    就由伊做紀錄，當天有開區分所有權人會議，開會的內容就
    是紀錄的內容，會議紀錄應該是根據伊所見而作成，原則上
    整個大樓的簽到、住戶出席，由現場人員處理，伊只是主管
    ，去協助、主持，現場人員跟伊回報人數已經達到，伊就宣
    布開會，因為當天人數比較多，伊已經忘了是誰向伊回報人
    數已經達到，參與當天開會的人會簽署會議出席簽到簿，被
    告並未負責清點人數，是由現場人員處理，當天討論規約的
    修改印象中現場沒有人提出反對意見，規約在住戶要討論之
    前15天就已經公告，公告期間應該沒有人提出異議，關東市
    大樓有200 多戶，當天簽到100 多戶，住戶來來去去，很難
    估算實際出席之住戶或占全體住戶的比例，伊記得93年住戶
    大會有住戶簽完名就離開或領完紀念品就離開，會議紀錄於
    開完會1 個禮拜內就做好送給大樓總幹事，總幹事是委員會
    自聘，總幹事轉呈委員會，委員會蓋章確認後就公告，關於
    關東市大樓的事項，如管理費的收取、法律上的意見等是由
    中南海公司協助等語（原審院二卷第187 至189 頁）。另證
    人即負責第12屆區分所有權人會議紀錄之中南海公司人員己○○於原審證稱：94年間伊在中南海公司任職，由中南海公
    司派到關東市大樓參加住戶大會並擔任紀錄，公司還有其他
    幹部去協助辦理區分所有權人大會，伊按照開會的現況做紀
    錄，現場開會時有住戶來來去去，伊沒有印象現場開會人數
    是不是有包括這些人數，至於當天開會有無討論規約修正問
    題，伊按照當時的狀況做紀錄，會議紀錄有應該就有，沒有
    印象開會當時有無人反對規約的修改，會議紀錄作完後通常
    由公司幹部將全部資料送給委員會，委員會確認後再由公司
    呈報給縣政府等語（原審院二卷第189至192頁）。又證人即
    於94年 5月間調升為中南海公司主任之李義武於偵查時亦證
    稱：94年第12屆區分所有權人會議伊有列席，並事先協助佈
    置會場，該會議有召開，他們有開會等語（偵卷第285 頁）
    。而證人戊○○、己○○及李義武係中南海公司派至現場協
    助開會之人員，中南海公司所領取之報酬則是由全體住戶所
    繳納之管理費支付，該公司所關心者，乃能否如實履行契約
    內容，使住戶滿意而爭取續行簽定大樓保全暨管理維護契約
    之目的，其所面對者，非僅限於少數幾位管理委員，尚含全
    體住戶，管理公司之立場應屬客觀、公正，難認有偏頗特定
    住戶之虞，是上開證人所述應屬可採，被告辯稱其有召開第
    11、12屆區分所有權人會議及表決通過住戶規約等語，並非
    無據。
  (2)又證人即關東市管委會總幹事丁○○於原審亦證稱：伊當過
    關東市管委會總幹事，93、94年有參加區分所有權人會議，
    開會之前有公告，都提早1 星期就公告在電梯裡面，外地就
    用寄的，並通知可以領禮品，以鼓勵住戶來開會；93、94年
    參加開會的人都來來去去的，有的人飲料拿著就走，會議簽
    到簿都放在管理室，領禮品和簽到簿是同1 本，有些人禮品
    領一領就走了，不一定會去開會，也有人不領的，93、94年
    開會的人應該是很多，因為幾十箱的飲料都喝完，飲料是村
    長送的，飲料不是禮品；區分所有權人會議開會時，伊來來
    去去的，至於會議紀錄是管理公司做的，伊不識字，也不負
    責等語（原審院二卷第165 頁背面至169 頁）。另證人即關
    東市大樓住戶丙○○於原審證稱：伊是關東市管委會第11、
    12屆委員，有參加關東市大樓93、94年區分所有權人會議，
    當時交給管理公司處理，大家都下去幫忙；伊有看過區分所
    有權人會議開會前的公告，都公布在電梯及公佈欄，當時還
    有廣播住戶下來開會，當天並有發禮品，以鼓勵住戶來參加
    會議，因為之前都沒有住戶要參加開會，伊印象中有發過93
    年住戶規約，但發過來伊都沒有在看；會議紀錄、發放禮品
    、簽到及場地佈置都是由管理公司負責，伊等只是排一下椅
    子而已；區分所有權人會議的簽名（簽到簿）是在開會前、
    開會中簽，沒有開會後補簽的，是在管理室簽，管理室和開
    會的中庭距離差不多20幾公尺；第11、12屆區分所有權人會
    議有多少人去開，伊沒有記，因人來來去去，伊不知道幾個
    人，其中也有人拿委託書的，詳細人數伊不知道等語（原審
    院二卷第171 至173 頁）。而證人丁○○係關東市管理委員
    會所聘請之總幹事，證人丙○○係住戶兼第11、12屆委員，
    區分所有權人會議又是大樓年度重要事務，其等身為總幹事
    及大樓委員，就該2 次會議有無有無召開，當知悉甚詳，並
    無虛偽證述之動機或可能，且所述內容又與證人戊○○、己○○及李義武所述大致相符，益證被告確有召開第11、12屆
    區分所有權人會議及表決住戶規約（93年9 月30日版本）之
    事實。
  (3)雖證人己○○於原審另證稱：伊的記憶94年（第12屆）這次
    開會人數不足，但是主席（被告）沒有宣布流會，仍然繼續
    開會云云，然其亦證稱：清點人數都是由公司現場幹部清點
    ，伊忘記當時有無跟主席說人數不足了，也忘記當天現場的
    幹部有沒有告訴伊簽到人數足不足，簽到簿怎麼簽伊不知道
    等語（原審院二卷第189 至192 頁），可知證人己○○並未
    在現場清點人數，故其所述人數不足一詞，乃其個人判斷之
    詞，並無實憑，且當日確有召開會議一節，亦據其證述如前
    ，衡諸一般大樓開會情形，應會將簽到簿放在會場或附近之
    管理室，以供出席住戶簽到，此由證人丁○○證稱：簽到簿
    都放在管理室等情，即可明瞭，而出席人數是否充足，簽到
    簿當是重要憑據，證人己○○既不清楚簽到簿如何簽寫，又
    豈能確信出席人數不足，其所述開會人數不足等情是否屬實
    ，自有可疑。
  (4)證人即住戶黃華琴於偵查中固證稱：94年10月召開之區分所
    有權人會議有無公告伊不知道，但伊到場時現場大約只有l0
    個人，除了委員及其親屬外，只有1 個住戶在場，因為當時
    伊有問除了委員、親屬外，是該棟大樓住戶的請舉手，結果
    當時只有1 人舉手，當時有請被告改期，因到場人數未達法
    定人數，被告並未做任何表示，伊當時很生氣，就與太太先
    行離開，伊當天並未簽到云云（偵卷第56、57頁）；證人即
    住戶黃錫財於偵查時亦證稱：94年10月召開之區分所有權人
    會議有無公告伊不知道，但當天有到現場去看，現場只有委
    員約10個人左右，並無看到其他住戶，後來伊就離開了，伊
    當天並未簽到云云（偵卷第57頁）。然查，證人黃華琴既非
    該次會議主席（主委），則其以住戶身分在場詢問，是否每
    人均會依其所詢如實回答，已有疑義，況證人黃華琴及黃錫
    財均中途離席而未全程參與，復未詳閱簽到簿以瞭解出席實
    情，豈能知悉整體會議進行之全貌，自難僅憑其等片段之經
    歷，遽認出席人數不足，反由其等證述內容，可佐證被告確
    有召開第12屆區分所有權人會議之事實。
  (5)證人即住戶劉中原、鮑菊蓓、李玉麒等人於偵查中雖證稱：
    其等或其家人均未參與93年或94年召開之第11、12屆區分所
    有權人會議，只於領取紀念品時在區分所有權人會議簽到表
    簽名等語（偵卷第56至58、163 至164 頁）。惟證人劉中原
    於偵查中亦證稱：伊沒有注意該大樓有無召開93、94年度（
    第11、12屆）區分所有權人會議等語（偵卷第163 至164 頁
    ）；證人鮑菊蓓偵查時證稱：伊只有參加95年10月（第13屆
    ）區分所有權人會議（偵卷第56至57頁），而未能證述93、
    94年度有無召開會議之事實；證人李玉麒在偵查時僅證稱：
    其只有參加過96年度之區分所有權人會議，在此之前都沒有
    參加過等語（偵卷第57頁）。可見證人劉中原、鮑菊蓓、李
    玉麒或其家人，均未於上開11、12屆區分所有權人會議當日
    到場，就該2 次會議有無召開及出席、表決人數與議題等事
    項，衡情無法全然知悉，故其等上開證述，充其量只能說明
    其等在會議簽到簿上簽名確認領取紀念品之事實，並無法證
    明其等以外之人是否有參與該2 次會議，然由其等之證述，
    可佐證人丁○○、丙○○上開所述該大樓於93、94年召開區
    分所有權人會議前有依法公告，並通知住戶可以領禮品，以
    鼓勵住戶來開會之事實，否則住戶豈會知道有禮品或紀念品
    可供拿取，況大樓管理委員會並非營利事業，且住戶於領品
    紀念品時，亦須分別在關東市大樓第11、12屆區分所有權人
    會議簽到表上簽明，該會議簽到表上既已標明「區分所有權
    人會議簽到表」及各住戶之棟別、樓層及姓名，有上開第11
    、12屆區分所有權人會議簽到表可證（偵卷第78至87頁、11
    6 至124 頁），不論住戶是否係在開會當日領取紀念品，均
    會知悉被告（將）召開區分所有權人會議並鼓勵住戶出席開
    會，至住戶是否參與開會或欲中途離席，此乃個人之自由，
    非身為大樓主委之被告所能置喙，然不能以個人因素未出席
    或先行離席，即認定被告有偽造會議紀錄之行為或動機，是
    上開證人劉中原、鮑菊蓓、李玉麒於偵查中之證述，自難據
    為不利被告之認定。
  3.參諸關東市管委會呈報高雄縣政府建管課之區分所有權人會
    議紀錄、簽到表、住戶規約等資料，均係由中南海公司人員
    製作後，再送交關東市管委會確認等情，業據證人戊○○、
    己○○、丁○○、丙○○於原院審理時證述明確，且上開會
    議之簽到表均係由實際參加開會之住戶或僅領取紀念品而未
    開會之住戶簽名，並無證據證明係由被告冒簽。況關東市大
    樓管理委員會之主委係無給職，亦為告訴人及被告所不爭執
    ，另告訴人所指規約修改部分，經核與一般制式大樓住戶規
    約並無明顯不同，有關東市大樓住戶規約（93年 9月30日版
    本）在卷可稽（偵卷第88至92頁）。至於關東市大樓第11、
    12屆區分所有權人會議之出席、表決人數及決議之內容（含
    住戶規約），是否符合法律或規約之規定，倘告訴人存有疑
    義，可依具體情形提起民事確認或撤銷訴訟尋求解決，自難
    以該會議之召集程序、決議方法或內容可能存有瑕疵，即認
    被告有偽造文書犯行，被告既有召開第11、12屆區分所有權
    人會議之事實，且負責製作會議紀錄之證人戊○○、己○○
    於原審亦證稱：其等有依照開會之情形製作會議紀錄等語，
    則上開 2份會議紀錄及會議中所通過之住戶規約，即難認有
    何不實之情事，上開決議內容既非出於虛構，即與偽造文書
    罪之構成要件不符。
  4.再按刑法第210 條之偽造文書罪，指無制作權人而冒用或捏
    造他人名義制作該文書為構成要件，如行為人對於此種文書
    本有制作權，縱令其制作之內容虛偽，且涉及他人之權利，
    除有特別規定者外，要難構成本條之罪。本件被告於93年10
    月16日、94年10月15日召開第11、12屆區分所有權人會議時
    ，係管委會主任委員並為當次會議主席，證人劉盛順、己○○則是中南海保全公司派往現場協助被告為會議紀錄之人，
    嗣被告以管理委會員主任委會身分，在會議紀錄上蓋用「關
    東市管理委員會」及「乙○○」印章，以表彰其身分，有上
    開會議紀錄可參（偵卷第105 、110-111 頁），足見被告有
    權制作會議紀錄，至於會議紀錄所載「出席人數已達法定人
    數」之內容是否屬實，並不影響被告是否有權制作會議紀錄
    之認定。被告既有權製作會議紀錄，縱令會議出席或表決未
    達法定人數或會議紀錄登載有何虛妄不實之處，揆諸前開說
    明，仍無成立偽造私文書犯行可言。
  5.承上，被告既無偽造關東市大樓93、94年度區分所有權人會
    議紀錄，且被告就該2 次會議紀錄本有制作權，故其分別將
    該2 次會議紀錄及住戶規約等資料函送高雄縣政府備查，自
    不構成行使偽造私文書罪。
(二)、背信、共同偽造私文書部分：
  1.公訴意旨認被告明知其自90年8 月至95年9 月止，共積欠管
    理費14,750元，竟與丁○○共同基於偽造私文書之犯意聯絡
    ，由丁○○製作已繳款之不實紀錄，致關東市大樓之財務報
    表不實，足生損害於關東市大樓全體住戶之利益，係以證人
    即查核關東市管委會90至96年帳務之會計師章保雄於偵查中
    證述（偵卷第160 頁）、管理費代收登記簿、關東市管理卡
    、繳款存根及證人章保雄於96年12月3 日出具之查帳報告為
    其論據。惟訊據被告則辯稱：關於伊Q 棟4 樓之管理費，是
    因伊將停車位租給別人，每月收1,500 元，伊叫車位承租人
    直接繳到管理室，差額295 元有拿去補繳，但管理員說大樓
    的慣例是尾數部分累積到幾千元再一起繳，過一段時間伊就
    拿去繳，有時候伊拿給管理員幫伊繳，因收據不能對獎，所
    以有時候沒有拿收據，管理員為何在代收登記簿或管理卡上
    沒有登記，伊也不知道，伊當主委不需要逐筆查核管理費代
    收登記簿、管理卡、收據是否相符，這些都是保全公司跟管
    理室管理員配合，有欠繳才由管委會去催繳，會寄催繳單並
    寄存證信函，伊並未指示丁○○製作不實之紀錄等語。
  2.經查：
  (1)證人丁○○於原審證稱：被告曾擔任大樓主委沒有負責管錢
    ，管理費的錢是由管理員收取，收完再交給伊，伊會請會計
    吳慧玲、庚○○拿去存，管理費收到後，有登記在代收登記
    簿及管理卡上，因伊不識字，伊印章就放在管理室由管理員
    自己蓋印，不知道是不是有人蓋章後把錢拿走；被告未曾對
    伊表示是主委，管理費沒有繳叫伊登記有繳，被告亦未交代
    伊或其他管理員把沒有繳納管理費而記載已經繳了；住戶如
    果繳管理費繳不夠，就記在欠繳的地方，如果住戶欠繳，管
    委會過一陣子會催繳，伊當總幹事期間，不記得有無向被告
    催繳過，管理員沒有向伊報告被告有欠繳或短繳的情形；管
    委會會計有對帳，但只記載收入多少，支出多少，但欠繳的
    住戶沒有寫在裡面等語（原審院二卷第165 頁背面至169 頁
    ）。
  (2)證人即關東市大樓住戶謝淑秋於偵查時證稱：伊於95年11月
    1 日至96年5 月底，曾擔任關東市大樓財務委員，96年11月
    又開始接任財委迄今，大樓管理費都是由管理員或總幹事在
    收，會開給住戶收據存根聯；擔任主委、財委、監委之人是
    核對收取的管理費總額，與存入大樓的公用帳戶是否吻合，
    但每戶是否有短少部分則無法詳查，此部分主委、財委、監
    委無法背書等語（偵卷第61頁）。
  (3)證人即關東市管委會會計庚○○於原審證稱：伊曾在關東市
    管委會擔任會計，當時總幹事是丁○○，管理費收取之方式
    ，保全人員和丁○○有1 個本子（即管理費代收登記簿），
    上面有列住戶姓名，那一戶繳費會登在本子，收的時候會開
    給住戶收據，伊每個禮拜向丁○○收1 次，伊核對金額與本
    子的金額後，再把錢存到關東市戶頭，伊把錢清點無誤後，
    就存到銀行戶頭，不會經過主委（被告）；有關管委會每月
    收支，財務委員會做1 份報表，先給監察委員看之後才給主
    委看，看收支有無平衡，再做1 個本子，算是每月的支出報
    表；在伊擔任會計時，被告或丁○○都沒有跟伊說被告當主
    委可以不用繳管理費而叫伊登載有繳管理費等語（原審院二
    卷第204 至205 頁背面）。
  (4)證人即關東市管委會會計辛○○於原審證稱：伊擔任過關東
    市管理委員會的會計，管理費進入到關東市的帳戶的流程，
    是由管理員、組長、總幹事收取管理費，收的人要登錄在冊
    子（管理費代收登記簿）裡面，並開收據給住戶，有1 個卡
    片（關東市管理卡）也要登錄上去，伊將冊子總額計算核對
    後再拿到銀行存，伊1 個月存3 或4 次，伊並沒有去核對總
    帳和管理費繳交的收據或管理卡是否相符；做帳的部分是廠
    商如果把帳單拿過來，就把帳單拿給主委、監委，再發放帳
    款；會計做好帳後，給監委審核無誤，再往上送給主委（被
    告），被告看無誤後再由伊等發放帳款，被告只是做主委要
    簽核的部分等語（原審院二卷第206 至207 頁背面）。
  (5)依上開證人丁○○、謝淑秋、庚○○、辛○○之證述，可知
    關東市大樓管理費係管理員或總幹事負責收取後，由總幹事
    彙整，再交管委會會計核對總帳無誤後，會計即將金錢存入
    大樓帳戶，被告並未經手大樓管理費之收取及核對，與刑法
    背信罪之為他人處理事務及為違背其任務行為之要件即有不
    符。況證人丁○○亦證稱被告未曾指示其本人或大樓管理員
    偽造被告已繳納管理費之紀錄，且被告確有1 個停車位每月
    出租他人1,500 元，被告有告知承租人將每月租金直接向管
    理室繳納，故本案所指被告積欠管理費部分，係指每月應繳
    之管理費1,795 元，於扣除該車位租金1,500 元後，其餘29
    5 元差額是否有按期繳納等情，為告訴人所不爭執，準此，
    倘被告與丁○○或其他管理員共謀偽造不實繳款紀錄以圖免
    繳交管理費，理應叫承租人將1,500 元租金直接向被告交付
    ，豈有指示承租人逕向管理員繳付以充當管理費繳交之理。
  3.又證人丁○○涉嫌多次收取關東市大樓住戶（含被告 6,565
    元）繳交之管理費後，未如數繳付管委會財務委員，擅自侵
    占入己，金額合計45,735元，經被告提出刑事告訴，臺灣高
    雄地方法院檢察署檢察官偵查後認丁○○涉犯業務侵占等罪
    嫌事證明確，以96年度偵字第 30920號聲請簡易判決處刑等
    情，有上開聲請簡易判決處刑書在卷可證（原審院二卷第29
    至32頁）。公訴人於原審雖主張被告與丁○○共同在管理費
    代收登記簿及登記卡上登載已收款之不實紀錄，而認被告與
    丁○○共犯刑法第 210條之偽造私文書罪嫌。惟查，證人丁○○擔任關東市大樓總幹事職位係管理委員會所聘任，住戶
    所繳管理費由大樓總幹事丁○○收取或大樓管理員收取後交
    付丁○○，丁○○再交由會計、財務委員拿去銀行存等情，
    已如前述，並據證人戊○○及丁○○於原審證述綦詳（原審
    院二卷第189、166頁正反面），且關東市大樓管理費代收登
    記簿、管理費存根及管理卡，僅由總幹事丁○○在「經辦人
    簽章」「經收人」等欄位簽章，被告（主委）並未在上開文
    件簽章之事實，亦有關東市大樓管理費代收登記簿、管理費
    存根及管理卡在卷可憑（偵卷第211至215頁，原審卷二第21
    至28頁、46至122頁 ），足見關於管理費之收取及管理費代
    收登記簿及登記卡之登載，關東市大樓管委會係授權丁○○
    負責，丁○○就上開文件自有制作權，縱令其制作之內容有
    虛偽不實，要難構成刑法第210 條之偽造私文書罪，則被告
    亦無與丁○○共同成立偽造私文書犯行可言。況證人章保雄
    出具之查帳報告，僅足以證明被告有欠繳管理費之事實，公
    訴人既未舉證以證明被告與丁○○間有何犯意聯絡或行為分
    擔，而以被告對丁○○具有管理監督權，遽認其等具有共同
    正犯關係，亦嫌速斷。至被告積欠管理費僅係民事債務不履
    行之催繳問題，核與刑法背信罪或偽造文書罪無涉，不因被
    告是否兼任大樓主委而有不同。
六、綜上所述，被告上開所辯，尚非不可採。公訴人所舉之證據
    與指出之證明方法，尚有合理性之懷疑存在，未得使本院確
    信被告之犯罪，揆諸前開判例意旨，自不能單憑證人甲○○
    、劉中原、鮑菊蓓、黃華琴、李玉麒、黃錫財、章保雄於偵
    查中之證述及證人章保雄製作之查帳報告等，即以推測或擬
    制之方法，作為裁判基礎。公訴意旨所指被告涉犯刑法第21
    6 條、第210條之行使偽造私文書、第342條之背信及與丁○○共犯第 210條之偽造私文書罪嫌之事實，仍有合理懷疑之
    處，而不能確信為真實，本院復查無其他積極證據可認被告
    涉有前開罪嫌，自屬不能證明被告犯罪，依法應為被告無罪
    之諭知。原審以不能證明被告犯罪，而為被告無罪之諭知，
    核無違誤。公訴人上訴意旨仍執起訴所據及質疑證人戊○○
    證言可信度、證人黃華琴與黃錫財均證稱會議現場只有十餘
    人、被告擔任大樓主委多年豈會不知管理費繳納方式、被告
    與丁○○間有犯意聯絡等情，指摘原判決不當，為無理由，
    本件上訴應予駁回。
據上論斷，應依刑事訴訟法第368 條，判決如主文。
本案經檢察官孫小玲到庭執行職務。
中    華    民    國    98    年    9     月    30    日
                刑事第三庭  審判長法  官   莊崑山
                                  法  官   莊松泉
                                  法  官   唐照明
以上正本證明與原本無異。
如不服本判決應於收受本判決後10日內向本院提出上訴書狀，其
未敘述上訴理由者，並得於提起上訴後10日內向本院補提理由書
狀（均須按他造當事人之人數附繕本）「切勿逕送上級法院」。
中    華    民    國    98    年    9     月    30    日
                                  書記官   黃琳群


司法院資訊處製作；財團法人民間司法改革基金會備份。
